臺灣臺北地方法院民事判決　　　　　　　99年度訴字第1557號
原　　　告　葉依亭
訴訟代理人　尤英夫律師
　　　　　　胡智忠律師
　　　　　　黃宗哲律師
被　　　告　范世琦
訴訟代理人　陳怡均律師
上列當事人間請求損害賠償事件，本院於民國100年5月27日言詞
辯論終結，判決如下：
    主      文
原告之訴及假執行之聲請均駁回。
訴訟費用由原告負擔。
    事實及理由
壹、程序方面：
    原告葉依亭、江明宗原以被告為執業律師，受託處理不動產
    買賣糾紛，卻未盡善良管理人注意義務，且有逾越權限之行
    為等理由，起訴請求被告賠償所受損害新臺幣（下同）100
    萬元，嗣訴訟進行中，主張葉依亭為不動產之買受人，江明
    宗以隱名代理方式委任被告處理和解事務，撤回江明宗之起
    訴（見本院卷第136、139頁），是本件原告僅葉依亭一人，
    先予敘明。
貳、實體方面：
一、原告主張：
  (一)伊於民國96年6月19日以232萬元價格向訴外人張允健購買門
    牌編號新北市○○區○○路761號4樓之4（雅舍小品大廈）
    房屋、地下1層編號8停車位及基地應有部分（下稱系爭不動
    產），雙方並簽有不動產買賣契約書（下稱系爭買賣契約）
    。惟交屋後發現停車位另有真正權利人，與張允健協調又未
    能達成共識，伊之配偶江明宗乃委任被告為法律顧問，並授
    權被告就伊所提停車位糾紛和解方案進行協商。因張允健選
    擇賠償50萬元之方案，遂於97年3月12日17時許簽署被告所
    撰擬之和解契約（下稱系爭和解契約）。嗣江明宗自97年9
    月26日擔任雅舍小品大廈管理委員會（下稱雅舍小品管委會
    ）副主任委員，始發現該大樓有氯離子超過標準值（即俗稱
    海砂屋），且耐震不足，主要結構體之樓版多處混凝土保護
    層剝落，鋼筋外露且鏽蝕及少數樑有裂縫等現象（下統稱房
    屋結構問題），並經臺北縣政府於91年1月30日列管備查。
    伊再次與張允健協調，並依買賣瑕疵擔保規定向臺灣板橋地
    方法院（下稱板橋地院）起訴請求返還價金（案列97年度訴
    字第2837號，下稱返還價金訴訟）。詎張允健於臺灣高等法
    院（下稱高等法院）審理時，提出被告以電子郵件傳送之和
    解契約書初稿，證明被告所擬初稿原不包括房屋結構問題，
    因不為張允健所接受，被告乃依張允健之要求修改，並以修
    改後之系爭和解契約供伊與張允健簽署，致高等法院以房屋
    亦為和解範圍之理由，廢棄原判決並駁回伊之起訴，伊雖提
    起上訴，仍遭最高法院裁定駁回上訴確定。
  (二)被告竟未能本諸律師專業應有之善良管理人注意義務，除未
    依民法第540條規定向伊或江明宗報告和解之範圍，甚且逾
    越授權之權限，逕將「停車位糾紛事宜」之和解範圍改為「
    不動產與停車位買賣糾紛」，致伊無法依買賣瑕疵擔保之規
    定解除系爭買賣契約請求返還價金，或向張允健請求減少價
    金，以同屬雅舍小品大廈坪數相近不動產之成交價格100萬
    元，及伊另向呂理道購買停車位之23萬元計算，伊不僅受有
    於返還價金事件未能獲償132萬元（即232萬元-100萬元房屋
    價值）或105萬元（232萬元+23萬元-100萬元房屋價值-50萬
    元賠償）之損害，且支出返還價金事件之第一、二審裁判費
    2萬3,968元、3萬5,952元，並受有第三審裁判費3萬5,952元
    及第三審律師酬金3萬元之損害。系爭不動產經鑑價後僅值
    140 萬8104元，足證系爭不動產確因結構問題而價值減損，
    伊因被告擬定系爭和解書不當而受有損害至為明顯。爰依律
    師法第25條、民法第544條及第227條第2項規定起訴，並先
    為賠償100萬元之請求等語。
  (三)聲明：被告應給付100萬元，及自起訴狀繕本送達翌日起至
    清償日止，按年息5%計算之利息；願供擔保，請准宣告假執
    行。
二、被告則辯以：
  (一)伊受託處理停車位糾紛，與張允健達成由其給付50萬元，由
    原告自行向呂理道洽購編號8停車位，至於編號7號早已滅失
    之機械式停車位，張允健捨棄重建權，由原告取得重建權之
    共識後，即議定於97年3月12日下午5時辦理簽約公證。惟當
    日下午傳送和解契約初稿予張允健，張允健反覆爭執第2條
    條款並未足以表彰其無詐欺故意，強烈要求必須增列字眼以
    免除刑責，另因本案之停車位係屬可以獨立之買賣標的，編
    號8停車位為權利瑕疵之他人之物，編號7號停車位之重建權
    則為獨立標的，伊乃將和解契約初稿所示之「不動產買賣契
    約之停車位糾紛」修正為「不動產及停車位買賣契約之糾紛
    」，以表徵本案停車位糾紛之獨立處分性，並將原未在系爭
    買賣契約內之編號7號停車位與原在系爭買賣契約內編號8號
    停車位均納入和解中。幾番溝通後，終獲張允健願意接受修
    正後之版本，伊旋即傳送修正後之版本予江明宗確認內容無
    誤，三方分別趕赴陳建源公證人事務所現場後，伊並逐條朗
    讀以解釋其義，確認雙方均無疑義後再由陳建源公證人用印
    ，伊已盡善良管理人之注意義務並已為適切之報告。
  (二)雖返還價金訴訟之事實審法院就系爭和解契約之文字為不同
    之解釋，但判決之結果僅表示哪一造之主張有理由，而造成
    判決結果之原因是集合多種訴訟程序因素交互影響所得到之
    結果，是否系爭和解契約內容所致，其間之因果關係實有賴
    原告加以說明。又原告並不否認系爭和解契約僅為解決編號
    8號及7號停車位之紛爭，自應本於誠信原則而解釋系爭和解
    契約。且原告事後自承簽訂系爭買賣契約後，張允健曾交付
    住屋安全分析報告，顯見張允健並無故意不告知瑕疵之情形
    。況台北市結構工程工業技師公會與台灣省結構工程技師公
    會鑑定結果，二者迥然不同，系爭不動產是否屬原告所稱之
    海砂屋，要非無疑。且原告於該訴訟僅主張「版」氯籬子含
    量超過國家標準值，全然未提及其他更嚴重如混凝土強度不
    足、結構系統設計不良等瑕疵，則敗訴之結果或許是原告自
    己之原因而導致。又縱原告受有損害，系爭不動產及編號7
    號停車位之市價遠高於原告取得之價金，並無損害可言。至
    返還價金事件三審之裁判費及律師報酬，原告既無法證明敗
    訴係全部可歸責於伊所致，自無由請求賠償。
  (三)聲明：原告之訴駁回；如受不利判決，願供擔保，請准宣告
    免為假執行。
三、兩造不爭執之事實（見本院卷第137頁正反面）：
  (一)原告於96年6月19日以232萬元向張允健買受門牌編號臺北縣
    中和市○○路761號4樓之4房地，及761號暨763號地下1 層
    編號8車位（即系爭不動產），雙方簽有不動產買賣契約書
    （即系爭契約）（見本院卷第8-11頁原證1）；雅舍小品管
    理委員會於91年1月17日以雅舍小品大廈業經臺灣省結構工
    程技師公會90年11月28日臺省結技建字第753號鑑定報告評
    估為建議拆除重建之理由，依臺北縣政府高氯離子混凝土建
    築物善後處理要點向臺北縣政府申請報備，臺北縣政府於91
    年1月30日以北府工建字第0910037494號函知准予報備（見
    本院卷第14頁原證4）。
  (二)原告於交屋後發現前開買受之編號8號車位存有權利瑕疵，
    由江明宗偕同原告，由原告委任被告為法律顧問，並授權被
    告就車位產權問題與張允健協調（見本院卷第12頁原證2）
    。被告代理原告與張允健協調後，於97年3月12日13時17分
    以電子郵件傳送如本院卷第15頁之和解契約書初稿予張允健
    （見本院卷第27頁原證9），期間江明宗曾兩度來電，垂詢
    何以歷時這麼久，被告即告知係因張允健要求和解文義須載
    明其自始無詐欺之故意始願意簽署和解契約。被告另向江明
    宗表示應同時就和解契約之內容作契約定性上之修正，並向
    江明宗解釋何謂和解契約之定性、修正部份為何、及其理由
    ，繼於同日16時13分傳送修改後之和解契約書予張允健，張
    允健接受後，被告再將修改後之和解契約傳送予江明宗（見
    本院卷第13、28、29頁原證3、10、11）。迨97年3月12日18
    時許，於公證人處，經被告朗讀和解契約內容並為逐條解釋
    ，經原告與張允健確認後，才簽署修改後之和解契約（即系
    爭和解契約）（見本院卷第13頁原證3）。
  (三)原告於97年6月29日，以23萬元向編號8號車位所有人呂理道
    購買該車位（見本院卷第70-75頁原證16）。
  (四)江明宗自97年9月26日起，擔任雅舍小品大廈管委會副主任
    委員。
  (五)原告以其買受之房屋有所謂海砂屋、耐震能力不足、主要結
    構體樓版多處混凝土保護層剝落、鋼筋外露且銹蝕極少數樑
    有裂縫等問題為由對張允健起訴，先位請求返還價金，備位
    請求減少價金。板橋地院於98年3月20日以97年度訴字第283
    7 號判決原告勝訴，張允健不服提起上訴，高等法院則於98
    年11月17日以98年度上字第362號判決廢棄原判決，駁回葉
    依亭於第一審之訴，原告提起上訴後，最高法院於99年2月4
    日以99年度台上字第251號裁定駁回葉依亭之上訴確定（原
    告應負擔第一審裁判費2萬3968元，第二、三審裁判費各3萬
    5952元，及第三審律師酬金3萬元）（見本院卷第50-55頁被
    證1，第20-26頁原證7-8，第76-78頁原證17-18）。
四、按律師如因懈怠或疏忽，致委託人受損害者，應負賠償之責
    ，律師法第25條雖有明文。次按因可歸責於債務人之事由，
    致為不完全給付者，債權人得依關於給付遲延或給付不能之
    規定行使其權利。因不完全給付而生前項以外之損害者，債
    權人並得請求賠償，觀之民法第227條規定自明。又按受任
    人因處理委任事務有過失，或因逾越權限之行為所生之損害
    ，對於委任人應負賠償之責；受任人應將委任事務進行之狀
    況，報告委任人。委任關係終止時，應明確報告其顛末。民
    法第540條及第544條復分別定有明文。惟民事訴訟如係由原
    告主張權利者，應先由原告負舉證之責，若原告先不能舉證
    ，以證實自己主張之事實為真實，則被告就其抗辯之事實即
    令不能舉證，或其所舉證據尚有疵累，亦應駁回原告之訴（
    最高法院17年上字第917號判例參照）。原告以被告未報告
    委任事務進行之狀況，且未善盡律師之善良管理人注意義務
    ，並有逾越權限之情形，請求被告賠償其無法於返還價金事
    件獲償之損害（見本院卷第158頁反面），惟被告否認有何
    過失，並辯以前揭情詞。是原告就被告處理受任事務有過失
    ，且致其受有損害等事實，負有舉證之責。茲敘述如下：
  (一)被告處理事務有無過失？
    按所謂過失，係指行為人雖非故意，但按其情節應注意，並
    能注意，而不注意。又過失依其所欠缺之程度為標準，雖可
    分為抽象輕過失（欠缺善良管理人注意義務）、具體輕過失
    （欠缺應與處理自己事務同一注意義務）及重大過失（顯然
    欠缺普通人之注意義務），但善良管理人之注意義務，則指
    有一般具有相當知識經驗且勤勉負責之人，在相同之情況下
    是否能預見並避免或防止損害結果之發生為準，如行為人不
    為謹慎理性之人在相同情況下，所應為之行為，即構成注意
    義務之違反而有過失，其注意之程度應視行為人之職業性質
    、社會交易習慣及法令規定等情形而定。而專門職業人員，
    基於與當事人之信賴關係，並本於其專業能力、工作經驗及
    職業責任，在執行業務時，對於相對人或利害關係人應負有
    保護、照顧或防範損害發生之注意義務。經查：
  1.被告先傳送和解契約書初稿予張允健，其上記載：「茲就雙
    方於中華民國九十六年六月十九日簽署之不動產買賣契約（
    標的位址：台北縣中和市○○路761號4樓之4）停車位糾紛
    事宜，經雙方協議和解…第一條：雙方同意由乙方給付新台
    幣五十萬元正予甲方，給付方式為以銀行擔任發票人之票據
    …關於前開簽署不動產買賣契約之停車位糾紛均告終結…第
    二條：雙方同意乙方完成第一條規定之給付義務後，該不動
    產買賣契約停車位所指之無論編號為第七號或第八號停車位
    權利與紛爭，皆由甲方自行理清，權利義務均由甲方自行承
    受，概與乙方完全無涉」（見本院卷第15頁），其後修改為
    「茲就雙方於中華民國九十六年六月十九日簽署之不動產與
    停車位買賣契約（標的位址：台北縣中和市○○路761號4樓
    之4暨761號與763號地下一層，面積為51.50平方公尺，約15
    .58坪）糾紛事宜，經雙方協議和解…第一條：雙方同意由
    乙方給付台幣五十萬元正予甲方…關於前開簽署不動產與停
    車位買賣契約之停車位糾紛均告終結…第二條：雙方同意乙
    方原簽署之買賣契約標的為第八號停車位，簽約當時的確完
    全不知尚有其他人爭執相關權利。雙方並同意乙方完成第一
    條規定之給付義務後，該不動產買賣契約停車位所指之無論
    編號為第七號或第八號停車位權利與紛爭，皆由甲方自行理
    清，權利義務均由甲方自行承受，概與乙方完全無涉」（見
    本院卷第13頁），固為不爭之情。
  2.原告委任被告處理停車位糾紛之際，並不知系爭不動產存有
    結構問題，張允健亦自承其自前手洪士評告知系爭不動產曾
    委請台灣檢驗科技股份有限公司於94年9月19日施以硬固混
    凝土氯離子檢驗，符合國家標準值規範，主觀上並無不告知
    之故意（見板橋地院卷第46頁答辯(一)狀、第88頁答辯(二)狀）
    ，直至看到原告提出之鑑定報告時始知結構有問題等語（見
    高等法院卷第77頁反面），足見被告與張允健協調糾紛過程
    ，並未提及建物，而張允健亦未將建物可能存有之瑕疵納入
    和解之範圍。因此，尚難逕憑「不動產買賣契約」改為「不
    動產與停車位買賣契約」，及標示門牌編號暨面積之情，即
    謂被告有附和張允健要求之故意。
  3.對照前後兩份和解契約，除第二條特別加上「乙方原簽署之
    買賣契約標的為第八號停車位，簽約當時的確完全不知尚有
    其他人爭執相關權利」等文字，其他條款則無何更易或修正
    ，足徵張允健出售系爭不動產之時是否知悉停車位權利瑕疵
    ，確為撰擬和解契約之爭執重點。被告辯稱因張允健未免涉
    及詐欺刑責，而將修改重點放在第二條等語，即非不可信實
    。稽此，亦難認被告有依張允健要求而將建物納入和解範圍
    之故意。
  4.被告修改和解契約後，未將前後契約文字之差異報告於原告
    ，為被告所是認，但前開修改後之契約文字並未脫離原告與
    張允健所洽談之範圍，已如前述，且締約前，被告已將修改
    後和解契約傳送予原告（見不爭執事實(二)），修改後之契約
    文字顯為原告所接受。故難憑被告未報告修改和解契約文字
    之事實，即謂被告有未履行民法第540條所定報告義務之情
    形。
  5.承審返還價金訴訟之臺灣高等法院固認定系爭和解契約之範
    圍包括建物及停車位，然認定事實及解釋契約乃法院職權之
    行使，且民事訴訟之勝敗，繫於當事人之主張與舉證，即令
    原告所稱之瑕疵存在，亦非絕對獲得勝訴判決。原告依前開
    訴訟之不利結果，主張被告處理受任事務有過失，不失為臆
    測之詞，自難遽採。
  6.再者，原告就其所稱被告附和張允健而將和解契約修改為「
    不動產與停車位買賣契約」，且逾越授權範圍之主張，並未
    進一步，依首揭說明，原告主張被告未依其專業能力、工作
    經驗及職業責任，對其為保護、照顧或防範損害發生之注意
    義務云云，即非有據，並不足取。
  (二)原告是否受有損害？
    按損害賠償之債，以實際上受有損害為成立要件，倘無損害
    ，即不發生賠償問題。經查：
  1.原告主張系爭不動產存有重大瑕疵，雖據其提出臺北縣政府
    91年1月30日北府工建字第0910037494號函及臺灣省結構工
    程技師公會90年11月28日鑑定報告書為證（見板橋地院卷第
    4-6頁、第21頁、第64-67頁）。惟細繹該函文說明三所載「
    旨揭申辦事項既經臺灣省結構工程技師公會90年11月28日臺
    省結技建字第753號鑑定報告書鑑定鑑定屬氯離子含量超過
    中國國家標準規定標準值，且標的物耐震能力不足，主要結
    構體之版多處混凝土保護層剝落，鋼筋外露且銹蝕極少數樑
    有裂縫等現象，研判該建物難以修復方式補足到法規所規定
    之設計強度，長期而言應規劃拆除重建…」，可知臺北縣政
    府並未指定專業技師重為雅舍小品大樓之鑑定，僅逕依臺灣
    省結構工程技師公會之鑑定報告而准許備查，故難單憑前開
    書證即認其於返還價金訴訟必獲有利裁判。
  2.張允健於返還價金事件提出混凝土氯離子檢驗結果均符合國
    家標準值（CNS3090(1998)規範）之台灣檢驗科技股份有限
    公司94年9月26日住屋安全分析報告書（見板橋地院卷第58-
    63頁），且據原告自承簽訂買賣契約前即曾閱覽等語（見高
    等法院卷第114頁反面），原告於前開民事事件能否獲得勝
    訴判決，即非確定。另觀諸前開臺灣省結構工程技師公會90
    年11月28日之鑑定報告（見板橋地院卷第64-67頁），僅提
    及各層樓「版」氯離子大於國家標準規定，但「梁」之氯離
    子含量，則低於國家標準值（見板橋地院卷第66頁），而原
    告於前開訴訟另提出之台北市結構工程工業技師公會91年8
    月19日鑑定報告，復記載氯離子含量未超過國家標準規定（
    見板橋地院卷第68-70頁），系爭不動產之氯離子含量是否
    過高，亦非無疑。
  3.細繹臺灣省結構工程技師公會、台北市結構工程工業技師公
    會之鑑定報告，雖分別表示混凝土抗壓強度及耐震能力不足
    ，但台北市結構工程工業技師表示：「若鑑定標的物無拆除
    重建之計畫則建議儘速委請結構專業技師辦理鑑定標的物耐
    震補強設計，並據以確實施工。此外，地下室頂版及五樓頂
    版局部區域有大面積混凝土剝落，鋼筋外露銹蝕現象者，應
    先緊急做適當之安全防護措施，並立即委請專業技師及專業
    廠商先行辦理補強修作業」（見板橋地院卷第70頁），可見
    並非絕對無法補強。倘因混凝土抗壓強度及耐震能力不足即
    認系爭不動產有物之瑕疵或不完全給付情形，並依之准許原
    告解除系爭買賣契約，實欠公允。
  4.至原告得否請求損害賠償或減少價金，原告於返還價金訴訟
    僅提出前開鑑定報告，並未就損害及減少價金數額而為舉證
    ，有無損害，仍乏依據。本院雖依原告之聲請，委託李林國
    際不動產估價師事務所進行系爭不動產價格之鑑定，惟張允
    健誤將編號8號平面停車位出售予原告，買賣雙方係以平面
    停車位之價值估算買賣價金，鑑定人卻以機械式停車位計算
    96 年6月19日買賣系爭不動產時之停車位價值（見鑑價報告
    第4頁），鑑定人就96年6月19日停車位所鑑定之價格顯非正
    確。經詢及原告對鑑價報告之意見，原告既稱鑑定報告就車
    位鑑定應係不正確，並稱毋庸再行鑑定（見本院卷第132頁
    ），則鑑定報告關於系爭不動產價值減損之意見即有未當。
    雖原告事後改稱對鑑價報告無意見（見本院卷第158頁），
    惟被告已指摘鑑價報告有前揭疑點（見本院卷第132頁），
    而此疑點又確實影響系爭不動產價值之認定，前開鑑價報告
    自不宜為本件裁判之依據。從而，原告是否因系爭不動產混
    凝土抗壓強度及耐震強度不足而受有損害？應否減少價金？
    仍未釐清，且未據原告舉證以實其說，自無可採。
五、綜上所述，不僅原告尚未證明被告處理受任事務有何過失，
    縱有過失，有無損害賠償或減少價金請求權，亦乏定論，且
    可能遭受之損害或應減少之價金未獲原告證明，依無損害即
    無賠償之原則，原告於返還價金訴訟難獲勝訴判決，顯可預
    期。原告嗣以因被告之行為受有前開訴訟無法獲償之損害，
    依律師法第25條、民法第544條及第227條第2項規定，請求
    被告給付100萬元，及自起訴狀繕本送達翌日起至清償日止
    ，按年息5%計算之利息，自屬無理，應予駁回，其假執行之
    聲請亦失之附麗，併駁回之。又本件事證已臻明確，兩造其
    餘主張與攻擊防禦方法均與判決結果不生影響，不再一一論
    述，附此敘明。
六、訴訟費用負擔之依據：民事訴訟法第78條規定。
中    華    民    國   100    年    6     月    10    日
                  民事第四庭    法  官  許純芳
以上正本係照原本作成。
如對本判決上訴，須於判決送達後20日內向本院提出上訴狀。如
委任律師提起上訴者，應一併繳納上訴審裁判費。
中    華    民    國   100    年    6     月    14    日
                                書記官  陳怡君